【裁判字號】    89,上易,1898
【裁判日期】    891121
【裁判案由】    詐欺
【裁判全文】
台灣高等法院台中分院刑事判決                  八十九年度上易字第一八九八號
    上  訴  人  臺灣台中地方法院檢察署檢察官
    被      告  丙○○原名劉.
右上訴人因被告詐欺案件，不服臺灣台中地方法院八十九年度易字第六二二號中華民
國八十九年六月十五日第一審判決（起訴案號：臺灣台中地方法院檢察署八十八年度
偵字第一六六二三號、八十八年度調偵字第一三０號），提起上訴，本院判決如左：
      主  文
上訴駁回。
      理  由
一、公訴意旨略以：被告丙○○ (原名劉珍花於八十九年一月二十一日申請改名) 自
    民國八十三年間起，陸續以資金周轉為由，至告訴人乙○○於台中市○○路○段
    二四九號住處借款，並簽發同額支票交付乙○○以代清償，至八十五年七月間止
    ，丙○○已積欠新台幣 (下同)三百三十五萬元，並有多次支票退補紀錄，丙○
    ○先以其所有台中市○○路三九一號六樓或台中市○○路一○巷三弄十三之四號
    房屋，將抵押借款清償欠款，使乙○○陷於錯誤，暫緩提示支票，丙○○又於八
    十六年一月二十一日，明知其己陷於無償債能力之嚴重狀態，仍簽發金額各二百
    萬元之本票共二張交付乙○○，致乙○○同意丙○○緩期清償，詎丙○○之支票
    於八十六年二月二十八日拒絕往來，其後避不見面，且拒不清償任何欠款，因認
    被告涉有刑法第三百三十九條第二項之詐欺得利罪嫌等語。
二、本案經本院審理結果，認被告被訴詐欺犯行係屬不能證明，其證據及理由，業據
    第一審判決書理由欄記載甚詳，爰引用之 (如附件)。
三、檢察官上訴意旨略以：(1)被告因告訴人之催討，在無資力之情形下，簽發金額共
    四百萬元之本票交付告訴人，致告訴人因此陷於錯誤，同意延期清償，被告因而
    得利。(2)被告於起訴後與告訴人和解，動機當在脫免刑責，告訴人自然會為被告
    有利陳述，因此不得以此陳述為被告有利認定等語。
四、本院查：
  (一)按所謂詐欺行為，係指以欺罔之手段，使人交付財物或取得財產上不法之利益，
    故為達詐欺行為之既遂，應存在二段式因果關係。即第一階段，須欺罔之行為使
    被害人錯誤，且欺罔行為與被害人之錯誤間須有因果關係。其次，第二階段被害
    人須基於使人陷於錯誤之原因，交付財物或提供財產上之不法利益，該項錯誤與
    財物、利益之取得須有因果關係。亦即第一階段之欺罔，其內容須為依虛偽之言
    語、動作使人陷於錯誤，利用被害人陷於錯誤狀態，第二階段則係欺罔之結果。
  (二)被告於原審時固坦承確曾向告訴人稱要將其所有之房屋抵押借款以清償欠款等語
    ，然參酌偵查卷附告訴人所提刑事陳述陳報暨補充告訴理由狀所示及於原審審理
    時之供述，告訴人於八十三年間起即與被告有資金融通之往來，由被告以年息百
    分之二十五左右之利率，陸續向告訴人借款，期間被告依約繳息，前後收取七、
    八十萬元之利息等語。參酌卷附告訴人八十八年八月三十日之告訴理由狀所稱，
    被告共積欠告訴人三百三十五萬元，被告向告訴人誆稱將以其房屋抵押借款以清
    償對告訴人之債務時，被告已有多次支票退補紀錄等語，告訴人既與被告財務往
    來經年，在同意被告延期清償之時，自亦對於被告之財力狀況已有所評估，況被
    告亦於八十五年底開立金額共四百萬元之本票二張為告訴人作擔保，尚難認告訴
    人係因陷於錯誤而同意被告延期清償。
  (三)至告訴人在與被告和解後，於原審法院僅供述不願追究被告之刑事責任，就借款
    及延期清償之事實與提出告訴內容並無明顯扞格之處，上訴意旨所指，告訴人於
    和解後故為有利被告陳述云云，應非事實。
五、按為訴訟上證明之資料，須通常一般之人均不致於有所懷疑，而得確信其為真實
    之程度者，始得據為有罪之認定。倘其證明尚未達於此一程度，而有合理性懷疑
    存在時，即不得遽認被告犯罪。又，刑事訴訟之被告依法並無自證無罪之義務，
    若控罪所憑之積極證據，在生活經驗上尚不足以排除其他有利被告之合理推斷，
    致不足以證明犯罪事實時，仍不能因被告否認犯罪之辯解不成立，資為無視積極
    證據不足之理由，通觀最高法院七十六年度台上字第四九八六號、三十年上字第
    四八二號、三十年上字第一八三一號等判例所持一貫見解，不難明瞭。原審以不
    能證明被告犯罪，而依刑事訴訟法第三百零一條第一項規定，諭知無罪之判決，
    經核認事用法，並無不合，檢察官上訴意旨認應就被告予以論罪科刑，而指摘原
    判決不當，經查為無理由，應予駁回。
六、被告經合法傳喚，無正當理由而不到庭，爰不待其陳述，逕行判決。
七、據上論斷，應依刑事訴訟法第三百七十三條、第三百六十八條、第三百七十一條
    ，判決如主文。
本案經檢察官甲○○到庭執行職務。
中      華      民      國    八十九      年    十一      月   二十一   日
                                  臺灣高等法院臺中分院刑事第四庭
                                        審判長法  官  洪  耀  宗
                                              法  官  吳  重  政
                                              法  官  劉  登  俊
右正本證明與原本無異。
不得上訴
                                              書記官  吳  麗  慧
中      華      民      國    八十九      年    十一      月   二十二   日
                                                                        Ｉ


司法院資訊處製作；財團法人民間司法改革基金會備份。
